【裁判字號】    96,訴,29
【裁判日期】    971017
【裁判案由】    分割共有物
【裁判全文】
臺灣苗栗地方法院民事判決                96年度訴字第29號
原      告  甲○
訴訟代理人  陳恩民律師
            魏早炳律師
上 一 人
複代理人    戊○○
訴訟代理人  魏翠亭律師
被      告  丁○○
            乙○○
兼  上二人
訴訟代理人  丙○○
                      1號
上列當事人間請求分割共有物事件，本院於民國97年10月3 日言
詞辯論終結，判決如下：
    主  文
原告與被告丙○○共有坐落苗栗縣通霄鎮○○段一一二一地號，
面積四九六點八八平方公尺；同段一一二四地號，面積四五四點
六五平方公尺；同段一一三九地號，面積一五七九點五四平方公
尺；原告與被告丁○○共有坐落同段一一二六地號，面積一八五
七點七二平方公尺；同段一一三八地號，面積一二六三點八九平
方公尺；同段一一四一地號，面積一三六九點九０平方公尺；原
告與被告乙○○共有坐落同段一一二三地號，面積三三九點八九
平方公尺，應依如附圖甲案所示方案分割：（一）編號A1面積一
三六九點九０平方公尺、編號A2面積一０五八點九二平方公尺、
編號A3面積九七一點一五平方公尺，編號A4面積一一八點七九平
方公尺、編號A5面積一點零七平方公尺，合計三五一九點八三平
方公尺分歸原告取得。（二）編號B1部分面積三九一點四八平方
公尺、編號B2面積四五三點五八平方公尺、編號B3面積四九六點
八八平方公尺、編號B4面積三三九點八九平方公尺、編號B5面積
二四點六三平方公尺、編號B6面積二二六點三八平方公尺、編號
B7面積一五八六點九八平方公尺，合計三五一九點八二平方公尺
，分歸被告丙○○、丁○○、乙○○按附表二所示比例維持共有
。（三）編號C1面積一０四點五一平方公尺、編號C2面積六六點
三六平方公尺、編號C3面積一五一點九五平方公尺，合計三二二
點八二平方公尺分歸兩造取得，並按附表一所示比例維持共有。
訴訟費用由兩造依附表一所示之比例負擔。
    事實及理由
一、本件原告起訴主張：
（一）坐落苗栗縣通霄鎮○○段1121地號，地目旱，面積496.88
      平方公尺，同段1124地號，地目田，面積454.65平方公尺
      ，同段1139地號，地目田，面積1,579.54平方公尺等3 筆
      土地為原告與被告丙○○共有，應有部分各2 分之1 。另
      同段1126地號，地目原，面積1,857.72平方公尺，同段11
      38地號，地目旱，面積1,263.89平方公尺，同段1141地號
      ，地目田，面積1,369.90平方公尺等3 筆土地為原告與被
      告丁○○共有，應有部分各2 分之1 。另同段1123地號，
      地目溜，面積339.89平方公尺，為原告與被告乙○○共有
      ，應有部分各2 分之1 。系爭土地現無不能分割之情形，
      且兩造間亦無不能分割之約定，惟因兩造就分割方法難以
      達成協議，為此請求裁判分割系爭土地。
（二）系爭7 筆土地均相毗鄰，原告與各被告應有部分均為2 分
      之1 ，使用分區均為一般農業區，且兩造均同意7 筆土地
      應予合併分割，為此原告乃提出合併分割之方案即如附圖
      所示甲案。1138、1126地號土地上有一廟，廟前空地延伸
      至1126地號土地南側部分，兩造均主張預留4 米寬之道路
      供通行並對外連接台一線省道。又1126地號土地面對台一
      線省道，價值最高，其上雖有被告興建之廠房，惟因該土
      地經濟及利用價值最高，被告主張由其取得全部顯然有失
      公平合理，原告仍主張兩造應各自取得2 分之1 面積。另
      廟前廣場原告曾出售予他人，故主張廟前廣場部分由原告
      取得，其餘土地部分，原告取得西側，被告3 人取得東側
      土地，兩造面積均分。並聲明：兩造共有系爭土地准予合
      併分割。
二、被告則以：被告主張系爭7 筆土地應予合併分割。又被告於
    67年間即取得原告之同意，於1126地號土地上興建鐵皮屋一
    間，現由被告經營工廠使用，且該鐵皮屋為取得使用執照之
    合法建物，為避免拆除鐵皮屋造成被告巨大損害，是1126地
    號土地被告主張應由被告取得全部面積，如原告主張該建物
    應該拆除，亦應給予被告補償。至1138、11 39 地號土地上
    廟前廣場部分，早於78年間即由原告賣給廟方並收取新台幣
    50萬元之價金，故應由原告取得。其餘土地被告亦同意原告
    取得西側，被告取得東側部分，為此主張應依如附圖所示之
    乙案分割，並聲明：同意分割。
三、查原告主張1121地號，地目旱，面積496.88平方公尺，同段
    1124地號，地目田，面積454.65平方公尺，同段1139地號，
    地目田，面積1,579.54平方公尺等3 筆土地為原告與被告丙○○共有，應有部分各2 分之1 。另同段1126地號，地目原
    ，面積1,857.72平方公尺，同段1138地號，地目旱，面積1,
    263.89平方公尺，同段1141地號，地目田，面積1,369.90平
    方公尺等3 筆土地為原告與被告丁○○共有，應有部分各2
    分之1 。另同段1123地號，地目溜，面積339.89平方公尺，
    為原告與被告乙○○共有，應有部分各2 分之1 。系爭土地
    現無不能分割之情形，且兩造間亦無不能分割之約定，惟因
    兩造就分割方法難以達成協議之事實，業據其提出土地登記
    謄本、地籍圖謄本為證，且為被告所不爭執，自堪信為真實
    。
四、按各共有人得隨時請求分割共有物。但因物之使用目的不能
    分割或契約訂有不分割之期限者，不在此限；分割之方法，
    不能協議決定者，法院得依任何共有人之聲請，命為分配，
    民法第823 條第1 項、第824 條第2 項定有明文。查兩造就
    系爭土地並無不分割之約定，且系爭土地依法得為分割，惟
    兩造無法就分割方法達成協議。從而，原告訴請分割系爭土
    地，為有理由，應予准許。
五、次按共有人因共有物分割之方法不能協議決定，而提起分割
    共有物之訴，應由法院依民法第824 條命為適當之分配；又
    共有物分割之方法，法院應斟酌當事人之聲明，共有物之性
    質，共有人之意願、利害關係、經濟效用及全體共有人之利
    益等公平決定，並不受當事人主張之拘束，法院為顧及全體
    共有人所得利用之價值等情形，本有自由裁量之權。經查，
    系爭7 筆土地相毗鄰，分別為原告與被告3 人共有，應有部
    分各2 分之1 ，且系爭土地使用分區亦均相同，共有人雖非
    相同，惟兩造既已到庭明示同意合併分割，亦各自提出合併
    分割之分割方案，以利分割後土地之利用，是本院自得因兩
    造之同意准予合併分割。次查，系爭土地合併後約呈方形，
    1126地號土地面對台一線省道，惟與省道間尚有同段1120
    、1119、1118地號土地阻隔。另1126地號土地上有通路往南
    對外通往台一線省道，近省道處有鐵皮廠房，該廠房現由被
    告丁○○作家具加工廠使用。廠房後方為空地，另有一小祠
    堂，為萬善祠，供奉無主墳墓使用，兩造均陳明此部分之土
    地屬公有祠堂，將繼續維持使用現狀。另1126、1138、1139
    地號上有一寺廟，廟前有一廣場，廣場鋪有水泥，外側有圍
    牆，廣場上方有六角亭、圍牆、廁所、倉庫等地上物。其餘
    部分之1138、1139、1124、1123、1121地號土地均為農田等
    情，業經本院至現場勘驗，囑託苗栗縣通霄地政事務所派員
    測量屬實，並製有現場照片、勘驗筆錄及土地複丈成果圖在
    卷可憑。本院審酌系爭土地合併後約呈方形，北側之1141、
    1139、1124、1121、1138地號土地均為農田，僅南側1126地
    號土地面對台一線省道處築有被告丁○○興建之鐵皮廠房，
    此處土地經濟價值較高，且其餘6 筆土地亦需通過此筆土地
    對外連接台一線省道，是1126地號此部分之土地由兩造均分
    ，使兩造取得之土地均得面對台一線，最符合兩造間之公平
    。另兩造均合意於廟前酌留4 米寬之道路與現有1126地號土
    地之通路連接，並繼續維持共有，俾利兩造得利用該通路對
    外連接台一線省道，爰依兩造之意願，將1138、1126地號土
    地上如附圖所示編號C1、C2、C3之位置，保留4 米寬之道路
    分歸兩造依附表一所示比例繼續維持共有。另兩造均主張廟
    前廣場部分分歸原告取得，此外扣除前述部分之土地，劃分
    為東西兩部分，西側由原告取得，東側由被告取得等情，從
    而，本院審酌兩造共有人之意願，及衡量共有人之利益，並
    使系爭土地發揮最大經濟效益，認系爭土地應以如附圖甲案
    所示方案分割為宜。至被告爭執1126地號土地上面對台一線
    省道處有被告丁○○興建之廠房坐落，因該廠房為合法建物
    ，故1126地號土地應依附圖乙案所示全部分歸被告取得，否
    則廠房拆除將導致被告權益受損云云，惟使用現狀非分割方
    案之唯一考量，而前開土地面對台一線省道經濟價值較高，
    且為系爭土地對外之通道乙節，已如前述，故倘將此部分全
    部分歸被告，顯非公平，況兩造原則上均主張系爭土地分成
    東西兩區，則此1126地號亦劃分為東、西兩區，可使兩造就
    各自分得之土地得為合併、完整之利用，顯較能均衡全體共
    有人之利益，是被告主張之乙案，獨厚被告而不利於原告，
    自不足採。綜上所述，系爭土地應以附圖甲案之分割方案，
    最能符合全體共有人之利益及公平，爰判決如主文第1 項所
    示。並依兩造就各筆土地之應有部分換算分割後應得之面積
    （如附表），據此計算分割後兩造、被告維持共有之應有部
    分比例（如附表一、二）。
六、又分割共有物糾紛，核其性質，兩造本可互換地位，則原告
    提起本訴雖依法有據，然被告之應訴又為法律規定所不得不
    然，其抗辯自為伸張或防衛權利所必要，本院認應由兩造依
    應有部分之比例分擔訴訟費用較為允恰，爰依職權判決如主
    文第2 項所示。
七、據上論結，本件原告之訴為有理由，依民事訴訟法第78條、
    第80條之1 、第85條第1 項後段，判決如主文。
中    華    民    國    97    年    10    月    17    日
                  民事庭法  官  曾明玉
以上正本係照原本作成。
如對本判決上訴，須於判決送達後20日內向本院提出上訴狀。
                        書記官  黃麗靜
中    華    民    國    97    年    10    月    17    日
附表：
┌──┬────┬─────┬─────────────┬─────────┐
│編號│ 地 號  │面積（㎡）│共有人應有部分            │分割後應得面積    │
├──┼────┼─────┼─────────────┼─────────┤
│ 01 │  1121  │   496.88 │                          │                  │
├──┼────┼─────┤原告1/2                   │                  │
│ 02 │  1124  │   454.65 │                          │各1265.535㎡      │
├──┼────┼─────┤被告丙○○1/2             │                  │
│ 03 │  1139  │ 1,579.54 │                          │                  │
├──┼────┼─────┼─────────────┼─────────┤
│ 04 │  1126  │ 1,857.72 │                          │                  │
├──┼────┼─────┤原告1/2                   │                  │
│ 05 │  1138  │ 1,263.89 │                          │各2245.755㎡      │
├──┼────┼─────┤被告丁○○1/2             │                  │
│ 06 │  1141  │ 1,369.9  │                          │                  │
├──┼────┼─────┼─────────────┼─────────┤
│ 07 │  1123  │   339.89 │原告1/2                   │各169.945㎡       │
│    │        │          │被告乙○○1/2             │                  │
├──┴────┴─────┼─────────────┼─────────┤
│            合計 7,362.47 │各共有人應分得之土地面積佔│合併分割後各共有人│
│                          │全部土地面積比例：        │應分得之土地面積：│
│                          │                          │                  │
│                          │原  告 3,681,235/7,362,470│原  告 3,681.235  │
│                          │丙○○ 1,265,535/7,362,470│丙○○ 1,265.535  │
│                          │丁○○ 2,245,755/7,362,470│丁○○ 2,245.755  │
│                          │乙○○   169,945/7,362,470│乙○○   169.945  │
│                          │--------------------------│----------------  │
│                          │合計   7,362,470/7,362,470│合  計  7,362.47  │
│                          │                          │                  │
└─────────────┴─────────────┴─────────┘
附表一：
   ┌──────────────┐
   │ 原  告 3,681,235/7,362,470 │
   │ 丙○○ 1,265,535/7,362,470 │
   │ 丁○○ 2,245,755/7,362,470 │
   │ 乙○○   169,945/7,362,470 │
   ├──────────────┤
   │ 合計   7,362,470/7,362,470 │
   └──────────────┘
附表二：
   ┌──────────────┐
   │                            │
   │ 丙○○ 1,265,535/3,681,235 │
   │ 丁○○ 2,245,755/3,681,235 │
   │ 乙○○   169,945/3,681,235 │
   ├──────────────┤
   │ 合計   3,681,235/3,681,235 │
   └──────────────┘


司法院資訊處製作；財團法人民間司法改革基金會備份。
